【裁判字號】    98,重勞訴,3
【裁判日期】    980806
【裁判案由】    確認僱傭關係存在
【裁判全文】
臺灣臺北地方法院民事判決             98年度重勞訴字第3號
原      告  甲○○
                        號
            辛○○
            庚○○
            丁○○
            戊○○
            己○○
            乙○○
                        號
上列七人共同
訴訟代理人  林雅君律師
被      告  台北市政府警察局
                      設臺北市.
法定代理人  丙○○    住同上
訴訟代理人  蔡進良律師
            江榮祥律師
上列當事人間確認僱傭關係存在事件，本院於九十八年七月十三
日言詞辯論終結，判決如下：
    主  文
原告之訴及假執行之聲請均駁回。
訴訟費用由原告負擔。
    事  實  及  理  由
一、原告起訴主張
  (一)原告甲○○、辛○○、庚○○、丁○○、戊○○、己○○、
    乙○○等7人分別自民國77年12月3日、77年12月3日、79 年
    12月14日、77年12月3日，、71年9月1日、71年3月16日、77
    年7月31日起受僱於被告機關即台北市政府警察局戶口科擔
    任按件計酬人員，負責工作包括口卡片之製作、黏貼相片及
    資料，註記、過錄、掃瞄及其他臨時交辦事項，屬非依公務
    人員法制進用，一年一期之臨時僱佣人員。其每月工資按完
    成之口數計算，每口以新台幣 (下同)7.7 元為基準，每月
    應完成口卡片口數最高得至4,200口，計為32,340元。
  (二)詎料，97年1月間，被告之戶口科科長突然轉告，暫不發放
    工作並鎖住工作櫃，並要求原告等簽署被告重新擬訂之台北
    市政府警察局按件計酬僱用契約書，僱用期間自97年1 月1
    日起至同年3月31日止，原告迫於生計僅得於97年2月4日、5
    日簽署上開契約。然被告雖於當月13日發放工作並給付1 月
    份薪資，但於97年2月27日即以北市警00000000000號函通知
    原告等，契約期滿不予續僱，經台北市政府勞工局函知被告
    ，說明原告等係連續工作，僅契約更換，所從事之工作性質
    係為繼續性之工作，應為不定期契約之勞工，原告等遂向台
    北市政府勞工局申訴及申請勞資爭議調解，經該局認定被告
    終止契約之過程有違法之虞，建議被告應恢復原告等之工作
    權，然被告於前述會議中又改稱因近年電腦化普遍，導致業
    務量縮減，不得不終止勞動契約云云，仍拒不恢復原告等之
    工作。
  (三)本件原告等均持續擔任戶口科臨時人員長達十餘年以上未曾
    間斷，其形式上雖為一年一聘之勞動契約，然本質上應屬勞
    動基準法上之不定期勞動契約，被告以約滿不再續聘原告，
    顯屬違法而不當且雙方之勞動契約乃被告單方面擬定，依民
    法第247條之1規定，上開契約書使原告拋棄或限制繼續工作
    之權利，顯失公平，應屬無效。且我國各地警察局口卡科口
    卡業務至今仍持續辦理，足見被告機關戶口科口卡業務，並
    未有業務緊縮情事，被告機關電腦化作業後尚需人力配合，
    何以於行政院勞工委員會公告公部門之臨時人員自91年1月1
    日起適用勞動基準法後始裁減人力，被告亦未證明無適當工
    作可供安置原告。
  (四)兩造間僱傭關係尚屬存在，今為被告所否認，致原告法律土
    地位受有不安之危險，則原告自有訴請確認判決之利益，爰
    提起本訴確認兩造間僱傭關係存在。又原告於被告片面終止
    契約後，原告已屢次申請進行勞資爭議協調，請求恢復工作
    ，被告明示拒絕受領原告之給付，爰依民法第487條規定請
    求按月給付終止契約前之平均工資，除戊○○以外之原告各
    為每月32,340元，原告戊○○則為每月29,145元。
  (五)聲明：1.確認原告與被告間僱傭關係存在。2.被告應自民國
    97年4月1日起至原告復職之日止，按月給付原告甲○○、辛○○、庚○○、丁○○、己○○、乙○○各32,340元，給付
    原告戊○○29,415元。3.訴訟費用由被告負擔。
二、被告則抗辯：
  (一)被告等固於97年3月31日始終止與原告甲○○等7名臨時人員
    間勞動契約，惟依行政院勞工委員會96年11月30日公告，非
    依公務人員相關規定所進用之臨時人員，自97年1月1日起適
    用勞基法，是兩造間於97年1目1目前之契約關係自不在適用
    之列，應依民法第488條第1項規定於期限屆滿時消滅。
  (二)縱認兩造間於97年1月1日前之契約關係仍有勞基法適用，然
    雙方之勞動契約以一年一約定期聘僱為原則，工作內容主要
    係口卡註記事項，報酬部分則按件計酬，且約定戶籍登記申
    請書過錄工作，如因被告業務需要，與戶政事務所實施電腦
    聯線，造成原告無工作量可做時，原告不得藉任何理由提出
    續約或其他要求，均應認其為特定性工作之定期契約。至於
    兩造間於97年所簽訂之僱用契約約定，僱用期間自97年1月1
    日起至97年3月31日止，雙方均已認知僅為暫時性、短期性
    工作，並非長期性之工作，且其工作內容均可期待於短期內
    完成，並無繼續性可言，應屬勞動基準法第9條第1項之特定
    性工作定期契約，期滿則契約關係終止，自屬當然。
  (三)再者，本件被告因口卡註記業務，受81年戶警分立及戶役政
    電腦系統完成連線影響，已無再僱佣臨時人員註記口卡之需
    要，符合勞動基準法第11條第2款業務緊縮之情形，被告並
    曾考慮是否能讓原告轉任交通警察隊的交通助理人員，但是
    因為原告不符合法定資格，而且法規規定要統一公開的甄選
    ，故無法讓原告直接轉任。被告自得按該項規定終止勞動契
    約。兩造85~90年間契約已註明，如因被告業務需要而與戶
    政事務所實施電腦連線，至原告無工作量可做時，原告不得
    以任何理由提出續約原告早已知悉口卡註記業務因體制更易
    及電腦化，而有業務緊縮或性質變更之情形，且亦簽約承諾
    不得藉任何理由提出續約，復提起本件爭訟，有違誠信。縱
    認原告得請求報酬，因其等僱佣報酬為按件計酬，並無按月
    給付整筆報酬32340元之請求權。並聲明：原告之訴駁回；
    訴訟費用由原告負擔。
三、兩造不爭執事項：
  (一)原告甲○○、辛○○、庚○○、丁○○、戊○○、己○○、
    乙○○分別自77年12月3日、77年12月3日、79年12月14日、
    77年12月3日、71年9月1日、71年3月16日、77年7月31日起
    ，受僱於被告擔任戶口科按件計酬人員，薪資以完成之口數
    計算，每口以7.7元為基準，每月應完成口卡片口數最高得
    至4,200口，於每月月初發放上月份薪資。
  (二)原告屬公部門非依公務人員法制進用之臨時人員，依行政院
    旁工委員會於96年11月30日勞動一字第0960130914號函，自
    97年1月1日起適用勞動基準法。
  (三)原告自受僱時係與被告按年簽訂僱傭契約書，每期契約期間
    為一年，期間工作年資未曾中斷，所從事之工作均為口卡片
    之製作、黏貼相片及資料註記、過錄、掃瞄等及其他臨時交
    辨事務。
  (四)兩造有簽署「臺北市政府警察局按件計酬僱用契約書」定僱
    用期間自97年1月1日起至97年3月31日止。
  (五)被告於97年2月27日以書函通知原告，僱用契約期滿不予續
    僱。
  (六)原告於97年5月13日臺北市政府勞資爭議協調會、97年6月2
    日臺北市政府勞資爭議調解會議、97年6月23日臺北市政府
    勞資爭議調解會議中，均有向被告表示請求回復工作權及原
    有勞動條件或安置其他工作。
四、本件爭點略以：
  (一)兩造間僱傭契約關係，是否為勞動基準法之不定期勞動契約
    ？
  (二)被告以兩造間僱傭契約期滿為由，而不再繼續僱用原告，是
    否有理由?
  (三)被告曾否依勞動基準法第11條第2款、第4款對原告為終止勞
    動契約之意思表示? 若有，被告所為終止是否發生效力？
  (四)原告主張兩造間僱傭契約關係仍繼續存在，並請求被告按月
    給付薪資至復職之日止，是否有據? 被告按月應給付原告之
    薪資數額為何?
五、按民事訴訟法第247條所謂即受確認判決之法律上利益，須
    因法律關係之存否不明確，致原告在私法上之地位有受侵害
    之危險，而此項危險得以對於被告之確認判決除去之者，始
    為存在，最高法院27年上字第316號著有判例可參。本件原
    告主張兩造間之勞動契約屬不定期契約，被告非法解僱原告
    ，兩造間僱傭關係仍屬存在，然被告則否認之，主張兩造間
    勞動契約業已因期限屆滿而終止，或至少業經被告合法終止
    ，兩造間已無僱傭關係存在，是以就兩造間僱傭關係之存否
    ，原告在私法上之地位確有受侵害之危險，而此項危險得以
    對於被告之確認判決除去之，從而，原告就此具備確認利益
    ，合先敘明。
六、兩造間僱傭契約之性質
        按勞動基準法適用之範圍，限於該法第3條第1項第1至7
    款列舉之行業，以及第8項所稱其他經中央主管機關指定之
    事業。而公務機關非依公務人員法制進用之臨時人員，係由
    行政院勞工委員會於96年11月30日以勞動1字第0960130914
    號公告指定自97年1月1日起適用勞動基準法，此有行政院勞
    委會公告在卷可稽。原告均受僱於被告擔任戶口科按件計酬
    人員，係公務機關非依公務人員法制進用之臨時人員，此為
    原告所自承，是以兩造於96年12月31日以前之僱傭關係並無
    勞動基準法之適用，自亦無從以原告於96年12月31日以前業
    已受僱於被告長達十餘年，均無間斷為由，援引勞動基準法
    第9條第2項之規定，主張兩造間為不定期勞動契約，合先敘
    明。
        次按，勞動契約，分為定期契約及不定期契約。臨時性
    、短期性、季節性及特定性工作得為定期契約；有繼續性工
    作應為不定期契約，勞動基準法第9條定有明文。至於該條
    所稱特定性工作，係指可在特定期間完成之非繼續性工作，
    則為勞動基準法施行細則第6條第4款所明訂。本件兩造間於
    適用勞動基準法後所簽訂之僱傭契約，其僱用期間為97年1
    月1日起至97年3月31日止，工作內容為口卡片之製作、黏貼
    相片及資料註記、過錄、掃瞄等相關事項，以及其他臨時交
    辦事項，此有台北市政府警察局按件計酬僱用契約書在卷可
    稽。上開僱用契約書雖亦約定若被告因工作需要指派原告從
    事其他臨時性工作事項時，應比照實際工作時數折算工資計
    費予原告，然觀原告歷來所受領之薪資，包含97年1至3月份
    在內，均僅以其處理之口卡張數計酬，此外並無給予任何其
    他報酬，此有薪資單在卷可稽，足見原告之工作範圍特定於
    處理口卡片相關事項，並未處理口卡以外之業務。
        然關於口卡註記業務，自81年6月29日戶籍法修正，回
    復戶警分立制，戶役政資料之建檔、保存不再隸屬警察機關
    ，而由戶政機關掌理；96年11月，內政部開放戶役政電子閘
    門系統查詢，個人國民身分證相片資料系統亦開放使用，97
    年1月起，警政署建制勤區查察處理系統，員警可於線上取
    得戶籍異動相關資料；97年10月，修改警察勤務區家戶訪查
    作業流程，朝無紙化建立標準流程，此有內政部警政署96年
    11月22日、97年1月2日、97年10月14日函文在卷可稽，足認
    紙本口卡之人工註記、過錄工作，確實因電腦化資料庫之建
    制而漸遭取代，個人戶籍異動、身分證照片電子檔均可由上
    開電腦資料庫迅速取得，且於95年新式身分證換發後，無須
    提供個人照片，亦無需再黏貼口卡相片，是以被告主張紙本
    口卡片之註記、製作工作皆已無必要，足認屬實。
        至於口卡掃瞄部分，內政部警政署97年10月14日函文記
    載各縣市戶口通報台目前所保存口卡片，即日起由各市、縣
    市警察局以電腦掃瞄後建檔備用等語，足見目前仍有口卡掃
    瞄工作，然查，原告原先之工作範圍包括「口卡片之製作、
    黏貼相片及資料註記、過錄、掃瞄等相關事項」，然如前所
    述，口卡紙本作業之結束乃口卡資料全面電腦化之必然結果
    ，紙本口卡已非如過去持續有新增作業之情況，目前僅口卡
    掃瞄尚有若干工作需處理，而舊紙本口卡件數有限，且係隨
    掃瞄完成數量而逐漸減少，終有全部掃瞄完畢之日，則原告
    之工作性質並無繼續性，堪以認定。
        原告雖另以內政部警政署97年10月14日函文記載戶籍申
    請書副本之紙本通報作業，業協調內政部戶政配合本署試辦
    持續通報至97年12月31日止，各縣市戶口通報台目前所保存
    口卡片，即日起由各市、縣市警察局以電腦掃瞄後建檔備用
    ，戶籍申請書副份紙本不再通報後全面封存等語，顯見戶籍
    申請書副本之紙本通報作業將持續至97年12月31日，且原告
    仍可從事口卡掃瞄工作，被告並無不續聘原告之理由云云，
    然查，依兩造僱傭契約所約定之工作內容為，文義上無從認
    為戶籍申請書副本之紙本通報作業向屬原告之工作範圍，且
    依原告之薪資內容顯示，原告並未處理口卡業務以外之工作
    ，已如前述，自無從認定原告須處理戶籍申請書副本之紙本
    通報作業，原告就此復未另行舉證以實其說，自無從以戶籍
    申請書副本之紙本通報作業將持續至97年12月31日一節認為
    至少至97年12月31日前仍有需原告繼續處理之工作內容。至
    於口卡掃瞄業務，因屬不具備繼續性之特定性工作，依法被
    告可以定期性僱傭契約僱用原告處理，已如前述，原告此部
    分抗辯亦無可採。
        至原告另稱兩造間勞動契約屬附合契約，依民法第247
    條之1，附合契約使他方當事人拋棄權利或限制其行使權利
    ，其情形顯失公平者，該約定無效，兩造間契約確使原告拋
    棄或限制繼續工作之權利，顯失公平，應屬無效云云。經查
    ，定型化契約縱有民法第247條之1各款之情況，若未達顯失
    公平之程度，仍屬契約自由之範圍，當事人雙方仍應受其拘
    束，此乃法條文義之當然解釋。本件勞動契約雖係以被告預
    先擬就之契約締結，屬民法第247條之1之附合契約，然勞動
    契約可為定期或不定期，本即為勞動基準法第9條、勞動基
    準法施行細則第6條所許，原告之工作性質確屬勞動基準法
    施行細則第6條第4款所訂之工作範圍，則就此種工作內容，
    被告選擇以定期契約聘用原告，於法要屬無違，原告於期限
    屆滿後僱傭關係消滅，係法律明訂之效果，自無顯失公平之
    問題。況且，被告於可預見口卡業務量必遞減之狀況下，確
    有隨所餘業務量機動調整人力，甚至於業務量減少至相當程
    度時，選擇將剩餘件數移由其他編制內員工處理，不再另聘
    人力專門處理口卡業務之必要，尚不能謂只要尚有任何一紙
    口卡尚未處理完畢，被告即必須依原有規模繼續聘用原告全
    體，不得調整變更，是以被告選擇以定期勞動契約僱用原告
    處理日漸減少之口卡業務，客觀上亦無不當，原告主張兩造
    勞動契約約定為定期契約，依民法第247條之1應屬無效云云
    ，要無可採。
        綜上，兩造間勞動契約明訂僱傭期限為97年1月1日至97
    年3月31日，且原告之工作內容僅限紙本口卡業務，具有特
    定性，而紙本口卡業務係處於業務量遞減，終將全面結束之
    狀況，其工作並無繼續性，屬勞動基準法第9條、勞動基準
    法施行細則第6條第4款所稱之特定性工作，被告以定期性勞
    動契約僱用原告處理此部分業務，揆諸前開說明，於法並無
    不合，是以兩造間之勞動契約應屬定期性勞動契約，要無疑
    義。
六、兩造間之勞動契約屬定期契約，已如前述，而兩造約定之僱
    用期限於97年3月31日屆滿，則依約兩造間之僱傭關係於期
    限屆滿時即為終止，被告以兩造間僱傭契約期滿為由，而不
    再繼續僱用原告，於法即屬有據，原告主張兩造間僱傭關係
    於97年3月31日以後仍應繼續存在，被告應繼續給付原告薪
    資云云，要無可採。
七、綜上所述，原告主張兩造間僱傭關係於97年3月31日以後仍
    應繼續存在，請求確認原告與被告間僱傭關係存在，以及被
    告應自民國97年4月1日起至原告復職之日止，按月給付原告
    32,340元，為無理由，應予駁回。原告受敗訴判決，其假執
    行之聲請即失所依據，應併予駁回。
八、據上論斷：原告之訴為無理由，並依民事訴訟法第七十八條
    判決如主文。
中    華    民    國    98    年    8     月    6     日
                    勞工法庭  法    官  陳怡雯
以上正本係照原本作成。
如對本判決上訴，須於判決送達後20日內向本院提出上訴狀。
中    華    民    國    98    年    8     月    6     日
                              書 記 官  鄭美華


司法院資訊處製作；財團法人民間司法改革基金會備份。
